ACORDAO-COMPLETO-2584682

ACÓRDÃO 4009/2023 ATA 15/2023 - PRIMEIRA CÂMARA

VISTA, relatada e discutida esta tomada de contas especial instaurada pelo Banco do Nordeste do Brasil S.A. (BNB) em desfavor da Associação Técnico Científica Engenheiro Paulo de Frontin (Astef) , de José de Paula Barros Neto, de Jesualdo Pereira Farias e da Universidade Federal do Ceará, em virtude da não comprovação da regular aplicação dos recursos repassados por meio do Convênio Fundeci 2011/073, firmado entre o BNB e a referida associação,
ACORDAM os ministros do Tribunal de Contas da União, reunidos em sessão da 1ª Câmara, ante as razões expostas pelo relator, e com fundamento nos artigos 1º, inciso I, 16, inciso III, alíneas "b" e "c", e § 3º, 19, 23, inciso III, 24, 25, 26 e 28, inciso II da Lei 8.443/1992 c/c os artigos 214, inciso III, alínea "a" e 217 do Regimento Interno, em:
9.1. rejeitar parcialmente as alegações de defesa apresentadas pela Associação Técnico Científica Engenheiro Paulo de Frontin, por Jesualdo Pereira Farias e por José de Paula Barros Neto;
9.2. excluir da relação processual a Universidade Federal do Ceará;
9.3. julgar irregulares as contas da Associação Técnico Científica Engenheiro Paulo de Frontin, de Jesualdo Pereira Farias e de José de Paula Barros Neto, condenando-os, solidariamente, ao pagamento da importância a seguir especificada, atualizada monetariamente e acrescida dos juros de mora, calculados a partir da data discriminada até a data da efetiva quitação do débito, aos cofres do Banco do Nordeste do Brasil S.A.:
	Data de ocorrência
	Valor histórico (R$) 
	Tipo da parcela

	18/5/2011
	47.882,00
	Débito

	22/9/2016
	5.551,85
	Crédito

		Valor atualizado do débito (com juros) em 14/3/2023: R$ 93.164,24.
9.4. aplicar, individualmente, aos responsáveis, a multa prevista no art. 57 da Lei 8.443/1992, no valor de R$ 4.500,00 (quatro mil e quinhentos reais) , a ser recolhida aos cofres do Tesouro Nacional, atualizada monetariamente desde a data do presente acórdão até a do efetivo recolhimento, se pagas após o vencimento, na forma da legislação em vigor:
9.5. fixar prazo de 15 (quinze) dias, a contar da notificação, para comprovação, perante o Tribunal, do recolhimento das dívidas acima imputadas;
9.6. autorizar a cobrança judicial das dívidas, caso não atendidas as notificações;
9.7. autorizar, caso venha a ser solicitado e se o processo não tiver sido remetido para cobrança judicial, o pagamento das dívidas em até 36 (trinta em seis) parcelas mensais consecutivas, a primeira a ser paga no prazo acima fixado e as demais, a cada 30 (trinta) dias a contar da parcela anterior, com incidência, sobre cada valor mensal atualizado monetariamente, de juros de mora, na forma da legislação em vigor, e alertar aos responsáveis que a falta de comprovação do recolhimento de qualquer parcela importará no vencimento antecipado do saldo devedor; e
9.8. encaminhar cópia desta decisão à Procuradoria da República no Estado do Ceará, nos termos do § 3º do art. 16 da Lei 8.443/1992, c/c o § 7º do art. 209 do Regimento Interno do TCU, para adoção das medidas cabíveis, ao Banco do Nordeste do Brasil e aos responsáveis.

Tomada de contas especial instaurada em razão de não comprovação da regular aplicação dos recursos repassados por meio de convênio cujo objeto foi o projeto intitulado: caririência - implantação de espaço multidisciplinar para o ensino de ciências nas escolas de ensino médio e fundamental da cidade de Juazeiro do Norte/CE, visando criar um espaço alternativo para o ensino de ciências e capacitação de professores das redes municipal e estadual de ensino da cidade de Juazeiro do Norte/CE.

Primeira Câmara

Banco do Nordeste do Brasil S.A.

3. Responsáveis: Associação Técnico Científica Engenheiro Paulo de Frontin (07.778.137/0001-10); Jesualdo Pereira Farias (XXX.745.143-XX); José de Paula Barros Neto (XXX.551.823-XX)

13.1. Ministros presentes: Walton Alencar Rodrigues (Presidente), Benjamin Zymler e Jorge Oliveira (Relator).
13.2. Ministro-Substituto convocado: Marcos Bemquerer Costa.

JORGE OLIVEIRA

Adoto como relatório instrução elaborada no âmbito da Unidade de Auditoria Especializada em Tomada de Contas Especial (AudTCE) , que contou com a anuência do corpo dirigente da unidade e do Ministério Público junto ao TCU, nestes autos representado pela Procuradora-Geral Cristina Machado da Costa e Silva (peças 127-130) :
"INTRODUÇÃO
1.	Cuidam os autos de tomada de contas especial instaurada pelo Banco do Nordeste do Brasil S.A. (BNB) , em desfavor de Associação Técnico Científica Engenheiro Paulo de Frontin - ASTEF (CNPJ 07.778.137/0001-10) , José de Paula Barros Neto (CPF: XXX.551.823-XX) e Jesualdo Pereira Farias (CPF: XXX.745.143-XX) , em razão de não comprovação da regular aplicação dos recursos repassados por meio do Convênio FUNDECI 2011/073 (peça 4) , firmado entre o BNB e aquela Associação, e que tinha por objeto a 'projeto intitulado: caririência - implantação de espaço multidisciplinar para o ensino de ciências nas escolas de ensino médio e fundamental da cidade de Juazeiro do Norte/CE, visando criar um espaço alternativo para o ensino de ciências e capacitação de professores das redes municipal e estadual de ensino da cidade de Juazeiro do Norte/CE'.
HISTÓRICO
2.	Em 17/3/2021, com fundamento na IN/TCU 71/2012, alterada pela IN/TCU 76/2016 e DN/TCU 155/2016, o dirigente da instituição Banco do Nordeste do Brasil S.A. autorizou a instauração da tomada de contas especial (peça 70) . O processo foi registrado no sistema e-TCE com o número 490/2021.
3.	O Convênio FUNDECI 2011/073 foi firmado no valor de R$ 73.315,00, sendo R$ 63.315,00 à conta do concedente e R$ 10.000,00 referentes à contrapartida do convenente. Teve vigência de 25/3/2011 a 25/9/2013, com prazo para apresentação da prestação de contas em 24/11/2013. Os repasses efetivos da União totalizaram R$ 47.882,00 (peça 72) .
4.	A prestação de contas e complementações enviadas foram analisadas por meio dos documentos constantes nas peças 30 e 54.
5.	O fundamento para a instauração da Tomada de Contas Especial, conforme consignado na matriz de responsabilização elaborada pelo tomador de contas, foi a constatação da seguinte irregularidade: 
Não comprovação da execução dos itens previstos no plano de trabalho e/ou ausência do nexo de causalidade entre o total dos recursos transferidos e as despesas efetuadas; bem como não comprovação da execução do objeto e da utilização dos recursos da contrapartida pactuada no âmbito do Convênio FUNDECI nº 2011/073.
6.	Os responsáveis arrolados na fase interna foram devidamente comunicados e, diante da ausência de justificativas suficientes para elidir a irregularidade e da não devolução dos recursos, instaurou-se a tomada de contas especial.
7.	No relatório (peça 76) , o tomador de contas concluiu que o prejuízo importaria no valor original de R$ 42.330,15, imputando-se a responsabilidade à Associação Técnico Científica Engenheiro Paulo de Frontin - ASTEF, na condição de convenente, José de Paula Barros Neto, Diretor-Presidente, no período de 30/4/2007 a 19/10/2015, na condição de dirigente, Universidade Federal do Ceará, na condição de executora, e Jesualdo Pereira Farias, Reitor, no período de 25/9/2008 a 21/4/2015, na condição de dirigente.
8.	Em 19/4/2021, a Controladoria-Geral da União emitiu o relatório de auditoria (peça 80) , em concordância com o relatório do tomador de contas. O certificado de auditoria e o parecer do dirigente do órgão de controle interno concluíram pela irregularidade das presentes contas (peças 81 e 82) .
9.	Em 27/4/2021, o ministro responsável pela área atestou haver tomado conhecimento das conclusões contidas no relatório e certificado de auditoria, bem como do parecer conclusivo do dirigente do órgão de controle interno, manifestando-se pela irregularidade das contas, e determinou o encaminhamento do processo ao Tribunal de Contas da União (peça 83) .
10.	Na instrução inicial (peça 87) , analisando-se os documentos nos autos, concluiu-se, após os ajustes propostos pelo diretor da subunidade (peça 88) , pela necessidade de realização de citação para as seguintes irregularidades: 
10.1.	Irregularidade 1: não comprovação da boa e regular aplicação de recursos do ajuste, tendo em vista a falta de documentação comprobatórias das despesas no âmbito do Convênio FUNDECI nº 2011/073.
10.1.1.	Evidências da irregularidade: documentos técnicos presentes nas peças 4, 5, 9, 10, 14, 15, 30, 31, 54, 55, 56, 57, 64, 72 e 74.
10.1.2.	Normas infringidas: art. 37, caput, c/c o art. 70, parágrafo único, da Constituição da República Federativa do Brasil; art. 93, do Decreto-lei 200/1967; art. 66, do Decreto 93.872/1986; Cláusula Sexta, item 6, e Cláusula Nona do Termo de Convênio.
10.2.	Débitos relacionados aos responsáveis Associação Técnico Científica Eng. Paulo de Frontin e Jose de Paula Barros Neto:
	Data de ocorrência
	Valor histórico (R$) 
	Cheque

	20/1/2012
	589,50
	6

	20/1/2012
	589,50
	7

	12/3/2012
	294,75
	8

	12/3/2012
	294,75
	9

	11/5/2012
	344,00
	11

	11/5/2012
	344,00
	12

	29/6/2012
	344,00
	13

	29/6/2012
	344,00
	14

	6/7/2012
	344,00
	15

	6/7/2012
	344,00
	16

	27/7/2012
	344,00
	19

	24/8/2012
	344,00
	21

	Total em R$
	4.520,50
	
10.2.1.	Cofre credor: Banco do Nordeste do Brasil S.A.
10.2.2.	Responsável: Associação Técnico Científica Eng. Paulo de Frontin.
10.2.2.1.	Conduta: na parcela D1 - não comprovou o nexo de causalidade entre o total dos recursos transferidos e as despesas efetuadas no âmbito do Convênio FUNDECI nº 2011/07381.
10.2.2.2.	Nexo de causalidade: a não apresentação de documentos que comprovassem a execução financeira dos itens previstos no plano de trabalho resultou na presunção de dano ao erário.
10.2.2.3.	Culpabilidade: não há excludentes de ilicitude, de culpabilidade e de punibilidade; é razoável supor que o administrador responsável pela pessoa jurídica tinha consciência da ilicitude de sua conduta; era exigível conduta diversa da praticada, qual seja, comprovar por meio de documentos a efetiva execução financeira de todos os itens previstos no plano de trabalho. 
10.2.3.	Responsável: Jose de Paula Barros Neto.
10.2.3.1.	Conduta: na parcela D1 - não comprovou o nexo de causalidade entre o total dos recursos transferidos e as despesas efetuadas no âmbito do Convênio FUNDECI nº 2011/07381.
10.2.3.2.	Nexo de causalidade: a não apresentação de documentos que comprovassem a execução financeira dos itens previstos no plano de trabalho resultou na presunção de dano ao erário.
10.2.3.3.	Culpabilidade: não há excludentes de ilicitude, de culpabilidade e de punibilidade; é razoável supor que o responsável tinha consciência da ilicitude de sua conduta; era exigível conduta diversa da praticada, qual seja, comprovar por meio de documentos a efetiva execução financeira de todos os itens previstos no plano de trabalho. 
11.	Encaminhamento: citação.
11.1.	Irregularidade 2: ausência de funcionalidade do objeto do convênio descrito como 'projeto intitulado: 'Caririência - implantação de espaço multidisciplinar para o ensino de ciências nas escolas de ensino médio e fundamental da cidade de Juazeiro do Norte/CE', visando criar um espaço alternativo para o ensino de ciências e capacitação de professores das redes municipal e estadual de ensino da cidade de Juazeiro do Norte/CE', sem aproveitamento útil da parcela executada, por motivo de inexecução parcial.
11.1.1.	Evidências da irregularidade: documentos técnicos presentes nas peças 2, 12, 28, 30 e 54.
11.1.2.	Normas infringidas: Art. 37, caput, c/c o art. 70, parágrafo único, da Constituição da República Federativa do Brasil; art. 93, do Decreto-lei 200/1967; art. 66, do Decreto 93.872/1986; Cláusula Sexta, item 1, do Termo de Convênio.
11.2.		Débitos relacionados aos responsáveis Associação Técnico Científica Eng. Paulo de Frontin, Jose de Paula Barros Neto e Jesualdo Pereira Farias:
	Data de ocorrência
	Valor histórico (R$) 
	Identificador

	18/5/2011
	47.882,00
	D1

	22/9/2016
	5.551,85
	C1

11.2.1.	Cofre credor: Banco do Nordeste do Brasil S.A.
11.2.2.	Responsável: Associação Técnico Científica Eng. Paulo de Frontin.
11.2.2.1.	Conduta: na parcela D1 - deixar de tomar as providências necessárias à conclusão de obra ou dos serviços pactuados objeto do instrumento em questão, restando imprestável a parcela executada, seja por ter ficado a obra inacabada, seja porque os serviços executados não foram suficientes para obter o atingimento dos objetivos acordados.
11.2.2.2.	Nexo de causalidade: a ausência das providências necessárias à conclusão de obra ou dos serviços pactuados objeto do instrumento em questão resultou na impossibilidade de aproveitamento da parcela executada, e, consequentemente, em prejuízo ao erário correspondente ao valor integral repassado.
11.2.2.3.	Culpabilidade: não há excludentes de ilicitude, de culpabilidade e de punibilidade; é razoável supor que o administrador responsável pela pessoa jurídica tinha consciência da ilicitude de sua conduta; era exigível conduta diversa da praticada, qual seja, tomar todas as providências necessárias à continuidade da execução do objeto do instrumento. 
11.2.3.	Responsável: José de Paula Barros Neto.
11.2.3.1.	Conduta: na parcela D1 - deixar de tomar as providências necessárias à conclusão de obra ou dos serviços pactuados objeto do instrumento em questão, restando imprestável a parcela executada, seja por ter ficado a obra inacabada, seja porque os serviços executados não foram suficientes para obter o atingimento dos objetivos acordados.
11.2.3.2.	Nexo de causalidade: a ausência das providências necessárias à conclusão de obra ou dos serviços pactuados objeto do instrumento em questão resultou na impossibilidade de aproveitamento da parcela executada, e, consequentemente, em prejuízo ao erário correspondente ao valor integral repassado.
11.2.3.3.	Culpabilidade: não há excludentes de ilicitude, de culpabilidade e de punibilidade; é razoável supor que o responsável tinha consciência da ilicitude de sua conduta; era exigível conduta diversa da praticada, qual seja, tomar todas as providências necessárias à continuidade da execução do objeto do instrumento. 
11.2.4.	Responsável: Jesualdo Pereira Farias.
11.2.4.1.	Conduta: na parcela D1 - deixar de tomar as providências necessárias à conclusão de obra ou dos serviços pactuados objeto do instrumento em questão, restando imprestável a parcela executada, seja por ter ficado a obra inacabada, seja porque os serviços executados não foram suficientes para obter o atingimento dos objetivos acordados.
11.2.4.2.	Nexo de causalidade: a ausência das providências necessárias à conclusão de obra ou dos serviços pactuados objeto do instrumento em questão resultou na impossibilidade de aproveitamento da parcela executada, e, consequentemente, em prejuízo ao erário correspondente ao valor integral repassado.
11.2.4.3.	Culpabilidade: não há excludentes de ilicitude, de culpabilidade e de punibilidade; é razoável supor que o responsável tinha consciência da ilicitude de sua conduta; era exigível conduta diversa da praticada, qual seja, tomar todas as providências necessárias à continuidade da execução do objeto do instrumento. 
12.	Encaminhamento: citação.
13.	Apesar de o tomador de contas haver incluído Universidade Federal do Ceará como responsável neste processo, após análise realizada sobre a documentação acostada aos autos, conclui-se que sua responsabilidade deve ser excluída, uma vez que não há evidências de que tenha tido participação nas irregularidades aqui verificadas.
14.	Em cumprimento ao pronunciamento da unidade (peça 89) , foram efetuadas citações dos responsáveis, nos moldes adiante:
a)	Associação Técnico Científica Engenheiro Paulo de Frontin - promovida a citação do responsável, conforme delineado adiante:
	Comunicação: Ofício 26446/2021 - Seproc (peça 93) 
Data da Expedição: 21/6/2021
Data da Ciência: 30/6/2021 (peça 102) 
Nome Recebedor: Vicente Júnior
Observação: Ofício enviado para o endereço do responsável, conforme pesquisa na base de dados no sistema da Receita Federal, custodiada pelo TCU (peça 92) .
Fim do prazo para a defesa: 15/7/2021
	
b)	José de Paula Barros Neto - promovida a citação do responsável, conforme delineado adiante:
	Comunicação: Ofício 26445/2021 - Seproc (peça 94) 
Data da Expedição: 21/6/2021
Data da Ciência: 29/6/2021 (peça 103) 
Nome Recebedor: Deolane Araújo
Observação: Ofício enviado para o endereço do responsável, conforme pesquisa na base de dados no sistema da Receita Federal, custodiada pelo TCU (peça 92) .
Fim do prazo para a defesa: 14/7/2021
	
c)	Jesualdo Pereira Farias - promovida a citação do responsável, conforme delineado adiante:
	Comunicação: Ofício 26444/2021 - Seproc (peça 95) 
Data da Expedição: 21/6/2021
Data da Ciência: 23/6/2021 (peça 96) 
Nome Recebedor: Santos
Observação: Ofício enviado para o endereço do responsável, conforme pesquisa na base de dados no sistema da Receita Federal, custodiada pelo TCU (peça 92) .
Fim do prazo para a defesa: 8/7/2021
	
15.	Conforme Despacho de Conclusão das Comunicações Processuais (peça 126) , as providências inerentes às comunicações processuais foram concluídas. 
16.	Transcorrido o prazo regimental, os responsáveis Associação Técnico Científica Engenheiro Paulo de Frontin, José de Paula Barros Neto e Jesualdo Pereira Farias apresentaram defesa, que será analisada na seção Exame Técnico.
ANÁLISE DOS PRESSUPOSTOS DE PROCEDIBILIDADE DA IN/TCU 71/2012
Avaliação da Ocorrência de Prescrição
17.	Em relação à prescrição, o Supremo Tribunal Federal - STF, no Recurso Extraordinário - RE 636.886, fixou a tese, com repercussão geral reconhecida, de que 'é prescritível a pretensão de ressarcimento ao erário fundada em decisão de Tribunal de Contas' (Tema 899) . Posteriormente, o próprio TCU regulamentou o assunto por meio da Resolução TCU 344, de 11/10/2022, publicada em 21/10/2022, à luz do disposto na Lei 9.873/1999, estabelecendo que 'prescrevem em cinco anos as pretensões punitiva e de ressarcimento' nos processos de controle externo, conforme o art. 2º, da referida norma.
18.	Quanto ao termo inicial da contagem do prazo prescricional, o art. 4º prevê o seguinte:
Art. 4° O prazo de prescrição será contado:
I - da data em que as contas deveriam ter sido prestadas, no caso de omissão de prestação de contas;
II - da data da apresentação da prestação de contas ao órgão competente para a sua análise inicial;
III - do recebimento da denúncia ou da representação pelo Tribunal ou pelos órgãos de controle interno, quanto às apurações decorrentes de processos dessa natureza;
IV - da data do conhecimento da irregularidade ou do dano, quando constatados em fiscalização realizada pelo Tribunal, pelos órgãos de controle interno ou pelo próprio órgão ou entidade da Administração Pública onde ocorrer a irregularidade;
V - do dia em que tiver cessado a permanência ou a continuidade, no caso de irregularidade permanente ou continuada.
19.	No que se refere às causas de interrupção da prescrição, o art. 5º dispõe:
Art. 5º A prescrição se interrompe:
I - pela notificação, oitiva, citação ou audiência do responsável, inclusive por edital; 
II - por qualquer ato inequívoco de apuração do fato;
III - por qualquer ato inequívoco de tentativa de solução conciliatória; 
IV - pela decisão condenatória recorrível.
§ 1° A prescrição pode se interromper mais de uma vez por causas distintas ou por uma mesma causa desde que, por sua natureza, seja repetível no curso do processo.
§ 2° Interrompida a prescrição, começa a correr novo prazo a partir do ato interruptivo.
§ 3º Não interrompem a prescrição o pedido e concessão de vista dos autos, emissão do Cearártidões, prestação de informações, juntada de procuração ou subestabelecimento e outros atos de instrução processual de mero seguimento do curso das apurações.
20.	No caso concreto, o termo inicial da contagem do prazo prescricional ocorreu em 13/8/2014  (peça 29) , data da apresentação da prestação de contas ao órgão competente para a sua análise inicial (art. 4°, inciso II, da Resolução/TCU 344/2022) .
21.	Ademais, verificam-se, nos presentes autos, os seguintes eventos processuais interruptivos da prescrição, ocorridos tanto na fase interna, quanto na fase externa desta TCE:
21.1.	Fase interna:
a)	Notificação da Universidade Federal do Ceará (UFC) , na condição de executora, em 12/6/2017, recebida em 13/6/2017, solicitando a adoção de medidas necessárias para a solução das pendências no âmbito do instrumento em questão (peça 39) ;
b)	Relatório de Análise Técnica, de 24/9/2018 (peça 30) ;
c)	Relatório de Análise Financeira, de 26/9/2018 (peça 31) ;
d)	Notificação da Associação Técnico Científica Engenheiro Paulo de Frontin, por meio do ofício acostado à peça 33, recebido em 28/9/2018, conforme AR (peça 34) ;
e)	Notificação do Sr. José de Paula Barros Neto, por meio do ofício acostado à peça 42, recebido em 28/9/2018, conforme AR (peça 43) ;
f)	Notificação do Sr. Jesualdo Pereira Farias, por meio do ofício acostado à peça 45, recebido em 28/9/2018, conforme AR (peça 46) ;
g)	Relatório de Reanálise Técnica, de 30/3/2020 (peça 54) ;
h)	Relatório de Reanálise Financeira, de 24/4/2020 (peça 55) ;
i)	Instauração de tomada de contas especial em 8/3/2021 (peça 70) ;
j)	Relatório de TCE, de 15/3/2021 (peça 76) ;
21.2.	Fase externa:
a)	Autuação do processo no TCU, em 27/4/2021;
b)	Instrução de Citação, de 14/5/2021 (peças 87-89) ;
c)	Citação da Associação Técnico Científica Engenheiro Paulo de Frontin, por meio do ofício acostado à peça 93, recebido em 30/6/2021, conforme AR (peça 102) ;
d)	Citação do Sr. José de Paula Barros Neto, por meio do ofício acostado à peça 94, recebido em 29/6/2021, conforme AR (peça 103) ;
e)	Citação do Sr. Jesualdo Pereira Farias, por meio do ofício acostado à peça 95, recebido em 23/6/2021, conforme AR (peça 96) .
22.	Ao se analisar o termo inicial da contagem do prazo de prescrição, bem como a sequência de eventos processuais indicados no item anterior, os quais têm o condão de interromper a fluência do prazo prescricional, nos termos do art. 5º da Resolução TCU 344/2022, conclui-se que não houve o transcurso do prazo de 5 (cinco) anos entre os eventos processuais citados. Portanto, levando-se em consideração o entendimento do STF acima mencionado, bem como a vigente regulamentação do Tribunal, não ocorreu, nos autos, a prescrição quinquenal da pretensão sancionatória e ressarcitória para o TCU.
Avaliação da Prescrição Intercorrente no Âmbito do Tribunal
23.	A RESOLUÇÃO - TCU 344, de 11 de outubro de 2022, estabelece que:
Art. 8º Incide a prescrição intercorrente se o processo ficar paralisado por mais de três anos, pendente de julgamento ou despacho, sem prejuízo da responsabilidade funcional decorrente da paralisação, se for o caso. 
§ 1° A prescrição intercorrente interrompe-se por qualquer ato que evidencie o andamento regular do processo, excetuando-se pedido e concessão de vista dos autos, emissão do Cearártidões, prestação de informações, juntada de procuração ou subestabelecimento e outros atos que não interfiram de modo relevante no curso das apurações.
§ 2° As causas suspensivas e interruptivas da prescrição principal também suspendem ou interrompem a prescrição intercorrente.
24.	Levando-se em consideração a vigente regulamentação do Tribunal, bem como os eventos processuais interruptivos da prescrição nas fases interna e externa desta TCE, relacionados acima, conclui-se que não houve o transcurso do prazo de 3  (três) anos entre os eventos processuais listados acima, e consequentemente não ocorreu a prescrição intercorrente.
25.	Importante registrar que, conforme decidido em precedentes do STF, a exemplo dos MS 35.430-AgR, Primeira Turma, Rel. Min. Alexandre de Moraes; MS 35.208-AgR, Primeira Turma, Rel. Min. Dias Toffoli; MS 36.905-AgR, Primeira Turma, Rel. Min. Roberto Barroso; MS 37.913-AgR, Primeira Turma, Relª. Minª. Rosa Weber; e MS 38.232-AgR, Primeira Turma, Relª. Minª. Rosa Weber, Primeira Turma; o efeito interruptivo da prescrição decorrente da apuração do fato pela Administração Pública, descrito no art. 2º, inciso II, da Lei 9873/1999, prescinde de notificação, cientificação ou citação dos investigados, ocorrendo tão somente com o desaparecimento da inércia do Poder Público em investigar determinado fato.
Avaliação de Viabilidade do Exercício do Contraditório e Ampla Defesa
26.	Verifica-se que não houve o transcurso de mais de dez anos desde o fato gerador sem que tenha havido a notificação dos responsáveis pela autoridade administrativa federal competente (art. 6º, inciso II, c/c art. 19 da IN/TCU 71/2012, modificada pela IN/TCU 76/2016) , uma vez que o fato gerador da irregularidade sancionada ocorreu em 18/5/2011, e os responsáveis foram notificados sobre as irregularidades pela autoridade administrativa competente conforme segue:
26.1.	Associação Técnico Científica Engenheiro Paulo de Frontin, por meio do ofício acostado à peça 33, recebido em 28/9/2018, conforme AR (peça 34) .
26.2.	José de Paula Barros Neto, por meio do ofício acostado à peça 42, recebido em 28/9/2018, conforme AR (peça 43) .
26.3.	Jesualdo Pereira Farias, por meio do ofício acostado à peça 45, recebido em 28/9/2018, conforme AR (peça 46) .
Valor de Constituição da TCE 	
27.	Verifica-se, ainda, que o valor atualizado do débito apurado (sem juros) em 1/1/2017 é de R$ 63.720,17, e que apesar de ser inferior ao limite de R$ 100.000,00 constitui TCE em conjunto com o débito 382/2021 e 489/2021, do mesmo responsável cuja soma ultrapassa o valor de R$ 100.000,00, na forma estabelecida conforme os arts. 6º, § 1°, e 19 da IN/TCU 71/2012, modificada pela IN/TCU 76/2016. 
OUTROS PROCESSOS/DÉBITOS NOS SISTEMAS DO TCU COM OS MESMOS RESPONSÁVEIS
28.		Informa-se que foram encontrados processos no Tribunal com os mesmos responsáveis, os quais estão listados no Anexo I, ao final desta instrução.
29.	Informa-se que foram encontrados débitos imputáveis aos responsáveis no banco de débitos existente no sistema e-TCE:
	Responsável
	Débito inferior

	Jesualdo Pereira Farias
	991/2021 (R$ 15.877,61) - Dano inferior ao limite de instauração da TCE cadastrado

30.	A tomada de contas especial está, assim, devidamente constituída e em condição de ser instruída.
EXAME TÉCNICO
Da defesa dos responsáveis Associação Técnico Científica Engenheiro Paulo de Frontin e José de Paula Barros Neto
31.	Os responsáveis Associação Técnico Científica Engenheiro Paulo de Frontin e José de Paula Barros Neto apresentaram defesa conjunta, que passa a ser analisada em seguida:
32.	Argumento 1 (peça 115, p. 3-15) :
32.1.	A defesa da Associação Técnico Científica Engenheiro Paulo de Frontin e do Sr. José de Paula Barros Neto alega que, apesar de o objetivo geral do convênio não ter sido atingido, os objetivos específicos foram devidamente cumpridos (peça 115, p. 3-5) .
32.2.	Além disso, os responsáveis alegam que as supostas pendências financeiras foram devidamente comprovadas, não havendo que se falar em qualquer irregularidade da alocação e/ou aplicação dos recursos financeiros recebidos (peça 115, p. 5-8) .
32.3.	Por fim, os responsáveis alegam que os atos reputados como ilegais podem ser convalidados pela Administração Pública, tendo vista o respeito aos princípios da segurança jurídica, boa-fé, formalismo moderado e interesse público, este atendido através da consecução do objeto (peça 115, p. 8-15) .
33.	Análise do argumento 1: 
33.1.	O Convênio FUNDECI 2011/073 tinha por objetivo criar um espaço alternativo para o ensino de ciências e capacitação de professores das redes municipal e estadual de ensino da cidade de Juazeiro do Norte/CE. Além disso, possuía os seguintes objetivos específicos (peça 4, p. 1) :
33.2.	Despertar o interesse do público em geral pela ciência, através de exposições interativas contínuas, oficinas, palestras e cursos.
33.3.	Proporcionar um aumento da qualidade do professor de ciências do ensino fundamental e médio, através de atividades interativas, como educação continuada e grupos de estudos interdisciplinar.
33.4.	Discutir as práticas sociais de interação com o meio ambiente, através do uso de preceitos oriundos da sabedoria popular, tais como os mandamentos do Padre Cícero para a conservação ambiental. 
33.5.	Incentivar a participação da comunidade em geral nos projetos extensionistas desenvolvidos pela Universidade Federal do Ceará - Campus Cariri. 
33.6.	De acordo com o Relatório de Reanálise Técnica sobre a prestação de contas final, emitido pelo Banco do Nordeste, em 30/3/2020, não foram juntados documentos suficientes para comprovar o cumprimento de todas as etapas para a implantação do espaço alternativo para o ensino de ciências e capacitação de professores, de forma que o objetivo não foi atingido satisfatoriamente (peça 54, p. 4) .
33.7.	Em suas alegações de defesa, os responsáveis reconhecem que, 'de fato o objetivo geral do convênio não foi atingido', pois 'dependia diretamente do Estado do Ceará, que não cumpriu com sua parte do acordo' (peça 115, p. 4) .
33.8.	Ainda na fase interna dessa TCE, o Convenente informou que um espaço de inclusão digital foi montado nos anos de 2014-2015, no Instituto de Formação de Educadores (IFE) , em Brejo Santo/CE, mas que ele foi apenas cedido pelo Governo à Universidade, sendo apenas um espaço provisório, que, após diversas questões institucionais, não perdurou por muito tempo, restando uma promessa de retomada do projeto, quando a instalação definitiva do IFE se realizasse (peça 54, p. 2) . 
33.9.	Contudo, além de não ter sido devidamente comprovado, o período informado se encontra fora da vigência do convênio e o local é diferente do proposto. Ademais, o Governo do Ceará não fazia parte do Convênio FUNDECI 2011/073 (peça 4) . 
33.10.	Assim, tendo em vista que o objetivo principal do convênio, que era a criação de um espaço alternativo para o ensino de ciências e capacitação de professores das redes municipal e estadual de ensino da cidade de Juazeiro do Norte/CE, não foi cumprido, conclui-se que o Convênio FUNDECI 2011/073 foi executado de forma parcial, sem que pudesse haver aproveitamento da parte executada, devendo os responsáveis terem as contas julgadas irregulares e serem condenados em débito pelo valor total pago, além da imputação de multa prevista no art. 57 da Lei 8.443/1992. 
33.10.1.1.	Sobre o aspecto financeiro, os responsáveis foram citados pela não comprovação de despesas no valor de R$ 4.520,50 (peça 88) , em face da não apresentação da respectiva documentação comprobatória referente aos cheques 6, 7, 8, 9, 11, 12, 13, 14, 15, 16, 19 e 21.
33.11.	Em suas alegações de defesa, os responsáveis informam que os referidos cheques foram utilizados para pagamento de bolsa de estágio (peça 115, p. 6-7) , conforme documentos constantes do anexo VI de sua defesa (peça 120) .
33.12.	Ao se analisar os referidos documentos, verifica-se que foi demonstrado o nexo causal entre os recursos transferidos e as despesas realizadas. Assim, no que diz respeito à irregularidade 1, de ordem financeira, os responsáveis lograram êxito em elidi-la.
33.13.	Por fim, sobre a alegação de que os atos reputados como ilegais podem ser convalidados pela Administração Pública, tendo vista o respeito aos princípios da segurança jurídica, boa-fé, formalismo moderado e interesse público, este atendido através da consecução do objeto (peça 115, p. 8-15) , cabe destacar que, na inexistência de elementos que permitem concluir pela ocorrência de boa-fé ou qualquer outro excludente de culpabilidade, a responsabilidade recai sobre o gestor responsável pelo convênio, pois a não comprovação da boa e regular aplicação dos recursos recebidos é de inteira competência do Gestor responsável. Sendo assim, é razoável supor que o responsável tinha consciência da ilicitude de sua conduta, tornando exigível conduta diversa da praticada, ou seja, executar integralmente o objeto do convênio estabelecido.
34.	Assim, da análise procedida acima, verifica-se que os argumentos de defesa não foram suficientes para elidir a irregularidade 2, referente à ausência de funcionalidade do objeto do convênio, de forma que devem ser rejeitados. Em relação à primeira irregularidade, de ordem financeira, os responsáveis lograram êxito em elidi-la.
35.	Não há elementos para que se possa efetivamente aferir e reconhecer a ocorrência de boa-fé na conduta de Associação Técnico Científica Engenheiro Paulo de Frontin e José de Paula Barros Neto, podendo este Tribunal, desde logo, proferir o julgamento de mérito pela irregularidade das contas, conforme os termos dos §§ 2º e 6º do art. 202 do Regimento Interno do TCU, condenando-se os responsáveis ao débito apurado e aplicando-lhes a multa prevista no art. 57, da Lei 8.443/1992.
Da defesa do responsável Jesualdo Pereira Farias
36.	O responsável Jesualdo Pereira Farias apresentou defesa, que passa a ser analisada em seguida:
37.	Argumento 1 (peça 123, p. 1-6) :
37.1.	Preliminarmente, o representante do Sr. Jesualdo Pereira Farias alega o decurso de mais de dez anos entre a irregularidade sancionada e a citação do responsável (peça 123, p. 1) e a incompetência do TCU para julgar o caso (peça 123, p. 2-6) .
38.	Análise do argumento 1: 
39.	O primeiro ponto levantado já foi analisado acima, nos itens 'Avaliação da Ocorrência de Prescrição' e 'Avaliação da Prescrição Intercorrente no Âmbito do Tribunal', onde se concluiu que não ocorreu a prescrição quinquenal da pretensão sancionatória e ressarcitória para o TCU, nem a prescrição intercorrente.
40.	Em relação ao segundo ponto, cabe destacar que a criação do Banco do Nordeste (BNB) foi autorizada pela Lei Federal 1.649/52, que o definiu como uma Sociedade de Economia Mista, em que a União detém a maioria das ações constitutivas de seu capital social, conforme se depreende de seu art. 5°.
41.	É cediço que 'tanto as sociedades de economia mista quanto as empresas públicas, quer exploradoras de atividade econômica, quer prestadoras de serviços públicos, sujeitam-se ao controle externo exercido pelo Poder Legislativo com o auxílio do Tribunal de Contas da União' (Acórdão 2687/2008-TCU-Plenário, relator: Ubiratan Aguiar) . 
42.	O Supremo Tribunal Federal já decidiu que a natureza dos recursos geridos pelas empresas públicas e sociedades de economia mista, incluindo o BNB, é pública: 'as empresas públicas e as sociedades de economia mista, integrantes da administração indireta, estão sujeitas à fiscalização do Tribunal de Contas, não obstante os seus servidores estarem sujeitos ao regime celetista' (STF, MS 25092, j. 10/11/2005) . 
43.	Em razão de a sociedade de economia mista constituir-se de capitais do Estado, em sua maioria, a lesão ao patrimônio da entidade atingiria, além do capital privado, o erário. Ressaltou-se, ademais, que as entidades da administração indireta não se sujeitam somente ao direito privado, já que seu regime é híbrido, mas também, e em muitos aspectos, ao direito público, tendo em vista notadamente a necessidade de prevalência da vontade do ente estatal que as criou, visando ao interesse público.
44.	Ademais, os artigos 70 e 71 da Constituição Federal estabelecem a competência deste Tribunal para fiscalizar a utilização de recursos públicos federais. 
45.	O art. 71, inciso II, da Constituição Federal dispõe de forma expressa que compete ao TCU 'julgar as contas dos administradores e demais responsáveis por dinheiros, bens e valores públicos (..) e as contas daqueles que derem causa a perda, extravio ou outra irregularidade de que resulte prejuízo ao erário público'.
46.	Além disso, o art. 8º da Lei 8.443/1992 determina que o Tribunal 'julgue as contas daquele que seja responsável por prática de ato ilegal, ilegítimo ou antieconômico de que resulte dano ao erário'. 
47.	Seguindo os mencionados mandamentos constitucionais e legais, a jurisprudência consolidada desta Corte é de que compete privativamente ao TCU julgar as contas de qualquer pessoa física ou jurídica, que der causa a perda, extravio ou outra irregularidade de que resulte dano ao erário, decidindo sobre a legalidade, a legitimidade e a economicidade dos atos de gestão e das despesas deles decorrentes.
48.	Nesse sentido são os Acórdão 988/2009-TCU-Plenário, 1.440/2009-TCU-Plenário, 3.250/2009-TCU-Primeira Câmara, 555/2008-TCU- Primeira Câmara e 1.177/2007-TCU- Primeira Câmara.
49.	No caso concreto, de acordo com a Cláusula Terceira do Termo de Convênio, para a consecução dos objetivos do Convênio, ficam estipulados recursos financeiros da ordem de R$ 63.315,00, oriundos do Fundo de Desenvolvimento Científico e Tecnológico - FUNDECI (peça 4, p. 1-2) .
50.	Claramente o FUNDECI não diz respeito a negócios próprios e singulares do Banco do Nordeste enquanto instituição financeira privada, mas sim à sua função de órgão executor de programas assistenciais previsto no art. 1° da Lei que autorizou a sua criação (Lei 1.649/52) .
50.1.	Assim, não cabe razão ao responsável em sua alegação relativa ao alcance da jurisdição do TCU, uma vez que este está perfeitamente delineado na Constituição Federal e nas leis pertinentes, não havendo dúvida sobre a sujeição das empresas públicas e sociedades de economia mista à fiscalização deste Tribunal, bem como sobre a natureza pública dos recursos do FUNDECI.
51.	Argumento 2 (peça 123, p. 7-10) :
51.1.	O responsável alega que o objeto foi integralmente executado (peça 123, p. 7-10) .
52.	Análise do argumento 2: 
53.	A jurisprudência do TCU há muito se consolidou no sentido que incumbe ao gestor o ônus de produzir as evidências necessárias para comprovar o bom e regular emprego dos recursos públicos, em consonância às disposições contidas no art. 70, parágrafo único, da Constituição Federal, e no art. 93 do Decreto-Lei 200/1967. 
54.	Destarte, se o gestor não comprovar a boa e regular aplicação dos recursos públicos que estão sob sua tutela gerencial, a ele serão imputados o débito correspondente e a multa aplicável ao caso concreto. Trata-se, em verdade, da culpa presumida, pela incidência da culpa contra a legalidade, tendo em vista tratar-se de atos dos responsáveis que descumpriram a norma legal.
55.	No caso concreto, o Sr. Jesualdo Pereira Farias, Reitor da UFC no período de 25/9/2008 a 21/4/2015, responsável pela execução do objeto do convênio, de acordo com a Cláusula Sétima, item 1, do Termo de Convênio, deixou de tomar as providências necessárias à conclusão da obra/serviços pactuados.
56.	Apesar de afirmar, em suas alegações, que o objeto foi integralmente executado, o Sr. Jesualdo Pereira Farias não apresentou documentos capazes de comprovar a implantação do espaço alternativo para o ensino de ciências e capacitação de professores, que era o objetivo principal do Convênio FUNDECI 2011/073.
57.	Assim, da análise procedida acima, verifica-se que os argumentos de defesa não foram suficientes para elidir a irregularidade pela qual está sendo responsabilizado, de forma que devem ser rejeitados.
58.	Não há elementos para que se possa efetivamente aferir e reconhecer a ocorrência de boa-fé na conduta de Jesualdo Pereira Farias, podendo este Tribunal, desde logo, proferir o julgamento de mérito pela irregularidade das contas, conforme os termos dos §§ 2º e 6º do art. 202 do Regimento Interno do TCU, condenando-se o responsável ao débito apurado e aplicando-lhe a multa prevista no art. 57, da Lei 8.443/1992.
	Da Exclusão da Universidade Federal do Ceará da Relação Processual
59.	Apesar de o tomador de contas haver incluído Universidade Federal do Ceará como responsável neste processo, após análise realizada sobre a documentação acostada aos autos, conclui-se que sua responsabilidade deve ser excluída, uma vez que, tendo em vista que está sendo imputado débito aos responsáveis pelo valor total repassado pela União, não há que se responsabilizar a Universidade pelo não aporte da contrapartida, no valor de R$ 10.000,00 (peça 4, p. 2) . 
60.	Ademais, a Universidade integra a própria União, o que torna contraproducente cobrar o débito de si mesma.
61.	Assim, propõe-se excluir da relação processual a Universidade Federal do Ceará.
Dolo ou Erro Grosseiro no TCU (art. 28 da LINDB) 
62.	Cumpre avaliar, por fim, a caracterização do dolo ou erro grosseiro, no caso concreto, tendo em vista a diretriz constante do art. 28 do Decreto-lei 4.657/1942 (Lei de Introdução à Normas do Direito Brasileiro - LINDB) acerca da responsabilização de agentes públicos no âmbito da atividade controladora do Estado. Desde a entrada em vigor da Lei 13.655/2018 (que inseriu os artigos 20 ao 30 ao texto da LINDB) , essa análise vem sendo incorporada cada vez mais aos acórdãos do TCU, com vistas a aprimorar a individualização das condutas e robustecer as decisões que aplicam sanções aos responsáveis. 
63.	Acerca da jurisprudência que vem se firmado sobre o tema, as decisões até o momento proferidas parecem se inclinar majoritariamente para a equiparação conceitual do 'erro grosseiro' à 'culpa grave'. Para fins do exercício do poder sancionatório do TCU, tem-se considerado como erro grosseiro o que resulta de grave inobservância do dever de cuidado e zelo com a coisa pública (Acórdão 2391/2018-TCU-Plenário, Relator: Benjamin Zymler, Acórdão 2924/2018-TCU-Plenário, Relator: José Mucio Monteiro, Acórdão 11762/2018-TCU-Segunda Câmara, Relator: Marcos Bemquerer, e Acórdãos 957/2019, 1.264/2019 e 1.689/2019, todos do Plenário, Relator Augusto Nardes) . 
64.	Quanto ao alcance da expressão 'erro grosseiro', o Ministro Antônio Anastasia defende que o correto seria considerar 'o erro grosseiro como culpa grave, mas mantendo o referencial do homem médio' (Acórdão 2012/2022-TCU-Segunda Câmara) . Desse modo, incorre em erro grosseiro o gestor que falha gravemente nas circunstâncias em que não falharia aquele que emprega um nível de diligência normal no desempenho de suas funções, considerando os obstáculos e dificuldades reais que se apresentavam à época da prática do ato impugnado (art. 22 da LINDB) . 
65.	No caso em tela, a irregularidade apurada, consistente na ausência de funcionalidade do objeto do Convênio FUNDECI 2011/073, configura violação não só às regras legais, mas também a princípios basilares da administração pública, eis que, em última análise, ocorre o comprometimento da necessária satisfação à sociedade sobre o efetivo emprego dos recursos públicos postos à disposição da municipalidade, por força do instrumento de repasse em questão. 
66.	Depreende-se, portanto, que a conduta dos responsáveis se distanciou daquela que seria esperada de um administrador médio, a revelar grave inobservância no dever de cuidado no trato com a coisa pública, num claro exemplo de erro grosseiro a que alude o art. 28 da LINDB (Acórdão 1689/2019-TCU-Plenário, Relator Min. Augusto Nardes; Acórdão 2924/2018-TCU-Plenário, Relator Min. José Mucio Monteiro; Acórdão 2391/2018-TCU-Plenário, Relator Min. Benjamin Zymler) . 
CONCLUSÃO
67.		Em face da análise promovida na seção 'Exame Técnico', propõe-se acatar as alegações de defesa dos responsáveis Associação Técnico Científica Engenheiro Paulo de Frontin e José de Paula Barros Neto em relação à irregularidade 1, mas rejeitá-las em relação à irregularidade 2, uma vez que não foram suficientes para sanar essa irregularidade a eles atribuídas e nem afastar o débito apurado. Além disso, propõe-se rejeitar as alegações de defesa do responsável Jesualdo Pereira Farias, uma vez que não foram suficientes para sanar a irregularidade a ele atribuída e nem afastar o débito apurado. Ademais, inexistem nos autos elementos que demonstrem a boa-fé dos responsáveis ou a ocorrência de outras excludentes de culpabilidade.
68.	Verifica-se também que não houve a prescrição da pretensão punitiva, conforme análise já realizada.
69.	Tendo em vista que não constam dos autos elementos que permitam reconhecer a boa-fé dos responsáveis, sugere-se que as suas contas sejam julgadas irregulares, nos termos do art. 202, § 6º, do Regimento Interno do TCU, com a imputação do débito atualizado monetariamente e acrescido de juros de mora, nos termos do art. 202, § 1º do Regimento Interno do TCU, descontado o valor eventualmente recolhido, com a aplicação da multa prevista no art. 57 da Lei 8.443/1992.
70.	Por fim, propõe-se excluir da relação processual a Universidade Federal do Ceará.
PROPOSTA DE ENCAMINHAMENTO
71.	Diante do exposto, submetemos os autos à consideração superior, propondo ao Tribunal:
a)	rejeitar parcialmente as alegações de defesa apresentadas pelos responsáveis Associação Técnico Científica Engenheiro Paulo de Frontin e José de Paula Barros Neto; 
b)	rejeitar as alegações de defesa apresentadas pelo responsável Jesualdo Pereira Farias;
c)	excluir da relação processual a Universidade Federal do Ceará;
d)	julgar irregulares, nos termos dos arts. 1º, inciso I, 16, inciso III, alíneas b e c, da Lei 8.443/1992, c/c os arts. 19 e 23, inciso III, da mesma Lei, as contas dos responsáveis Associação Técnico Científica Engenheiro Paulo de Frontin, José de Paula Barros Neto e Jesualdo Pereira Farias, condenando-os solidariamente ao pagamento das importâncias a seguir especificadas, atualizadas monetariamente e acrescidas dos juros de mora, calculadas a partir das datas discriminadas até a data da efetiva quitação do débito, fixando-lhes o prazo de quinze dias, para que comprovem, perante o Tribunal, o recolhimento das referidas quantias aos cofres do Fundeci, nos termos do art. 23, inciso III, alínea 'a', da citada lei, c/c o art. 214, inciso III, alínea 'a', do Regimento Interno do TCU.  
		Débitos relacionados ao responsável Associação Técnico Científica Engenheiro Paulo de Frontin (CNPJ: 07.778.137/0001-10) em solidariedade com José de Paula Barros Neto (CPF XXX.551.823-XX) e Jesualdo Pereira Farias (CPF XXX.745.143-XX) :
	Data de ocorrência
	Valor histórico (R$) 
	Tipo da parcela

	18/5/2011
	47.882,00
	Débito

	22/9/2016
	5.551,85
	Crédito

		Valor atualizado do débito (com juros) em 14/3/2023: R$ 93.164,24.
e)	aplicar individualmente aos responsáveis Associação Técnico Científica Engenheiro Paulo de Frontin, José de Paula Barros Neto e Jesualdo Pereira Farias a multa prevista no art. 57 da Lei 8.443/1992 c/c o art. 267 do Regimento Interno do TCU, fixando-lhes o prazo de quinze dias, a contar da notificação, para que comprovem, perante o Tribunal (art. 214, III, alínea 'a', do Regimento Interno do TCU) , o recolhimento da dívida aos cofres do Tesouro Nacional, atualizada monetariamente desde a data do acórdão proferido por este Tribunal até a data do efetivo recolhimento, se paga após o vencimento, na forma da legislação em vigor;
f)	autorizar, desde logo, a cobrança judicial das dívidas, caso não atendidas as notificações, na forma do disposto no art. 28, inciso II, da Lei 8.443/1992;
g)	autorizar também, desde logo, se requerido, com fundamento no art. 26 da Lei 8.443, de 1992, c/c o art. 217, §1º do Regimento Interno do TCU, o parcelamento da (s) dívida (s) em até 36 parcelas, incidindo, sobre cada parcela, corrigida monetariamente, os correspondentes acréscimos legais, fixando-lhes o prazo de quinze dias, a contar do recebimento da notificação, para comprovar, perante o Tribunal, o recolhimento da primeira parcela, e de trinta dias, a contar da parcela anterior, para comprovar os recolhimentos das demais parcelas, devendo incidir, sobre cada valor mensal, atualizado monetariamente, os juros de mora devidos, no caso do débito, na forma prevista na legislação em vigor, alertando os responsáveis de que a falta de comprovação do recolhimento de qualquer parcela importará o vencimento antecipado do saldo devedor, nos termos do § 2º do art. 217 do Regimento Interno deste Tribunal; 
h)	enviar cópia do Acórdão a ser prolatado à Procuradoria da República no Estado do Ceará, nos termos do § 3º do art. 16 da Lei 8.443/1992, c/c o § 7º do art. 209 do Regimento Interno do TCU, para adoção das medidas cabíveis; e
i)	enviar cópia do Acórdão que vier a ser proferido ao Banco do Nordeste do Brasil S.A. e aos responsáveis, para ciência;
j)	informar à Procuradoria da República no Estado do Ceará, ao Banco do Nordeste do Brasil S.A. e aos responsáveis que a presente deliberação, acompanhada do Relatório e do Voto que a fundamenta, está disponível para a consulta no endereço www.tcu.gov.br/acordaos, além de esclarecer que, caso requerido, o TCU poderá fornecer sem custos as correspondentes cópias, de forma impressa; e
k)	informar à Procuradoria da República no Estado do Ceará que, nos termos do parágrafo único do art. 62 da Resolução TCU 259/2014, os procuradores e membros do Ministério Público credenciados nesta Corte podem acessar os presentes autos de forma eletrônica e automática, ressalvados apenas os casos de eventuais peças classificadas como sigilosas, as quais requerem solicitação formal."
	É o relatório.

Carla Albuquerque Marques (OAB-CE 15.650), representando Jesualdo Pereira Farias; Rodrigo Jereissati de Araújo (OAB-CE 8.175), representando Associação Técnico Científica Eng. Paulo de Frontin; Rodrigo Jereissati de Araújo (OAB-CE 8.175), representando José de Paula Barros Neto

TOMADA DE CONTAS ESPECIAL. CONVÊNIO FUNDECI FIRMADO COM O BNB. PROJETO 'CARIRIÊNCIA'. AUSÊNCIA DE FUNCIONALIDADE DO OBJETO DO CONVÊNIO SEM APROVEITAMENTO ÚTIL DA PARCELA EXECUTADA. INEXECUÇÃO PARCIAL. CITAÇÃO. REJEIÇÃO PARCIAL DAS ALEGAÇÕES DE DEFESA. EXCLUSÃO DE RESPONSÁVEL DA RELAÇÃO PROCESSUAL. CONTAS IRREGULARES. DÉBITO. MULTA COM BASE NO ART. 57 DA LEI 8.443/1992.

TOMADA DE CONTAS ESPECIAL (TCE)

Trata-se de tomada de contas especial instaurada pelo Banco do Nordeste do Brasil S.A. (BNB) em desfavor da Associação Técnico Científica Engenheiro Paulo de Frontin (Astef) , de José de Paula Barros Neto, de Jesualdo Pereira Farias e da Universidade Federal do Ceará (UFC) , em virtude da não comprovação da regular aplicação dos recursos repassados por meio do Convênio Fundeci 2011/073, firmado entre o BNB e a referida associação, cujo objeto foi o "projeto intitulado: caririência - implantação de espaço multidisciplinar para o ensino de ciências nas escolas de ensino médio e fundamental da cidade de Juazeiro do Norte/CE, visando criar um espaço alternativo para o ensino de ciências e capacitação de professores das redes municipal e estadual de ensino da cidade de Juazeiro do Norte/CE".
2.	Após afastar a possibilidade de incidência da prescrição das pretensões punitiva e ressarcitória do TCU à luz da Resolução-TCU 344/2022, bem como da inviabilidade do exercício do contraditório e da ampla defesa, a AudTCE concluiu pelo acatamento parcial das alegações de defesa, com proposta julgamento das contas dos responsáveis como irregulares, com condenação em débito e aplicação de multa com base no art. 57 da Lei 8443/1992, proposta essa acatada na íntegra pelo MPTCU.
3.	Acompanho os pareceres precedentes, incorporando a instrução da AudTCE às minhas razões de decidir, sem prejuízo de tecer as seguintes considerações:
4.	O convênio de assistência técnica e financeira foi celebrado entre o BNB, na figura de concedente, a Astef, representada pelo então Diretor Presidente José de Paula Barros Neto, como convenente, e a UFC, representada pelo Reitor à época, Jesualdo Pereira Farias, como executora. O valor total pactuado para transferência pelo concedente foi de R$ 63.315,00, tendo como contrapartida o montante de R$ 10.000,00, previsto como aporte por parte da executora (peça 4) .
5.	Com relação à irregularidade 1, referente à não comprovação da boa e regular aplicação de parte dos recursos do ajuste, no montante de R$ 4.520,50, os responsáveis citados, Astef e José de Paula Barros Neto, lograram êxito em demostrar o nexo de causalidade entre os recursos transferidos e as despesas realizadas (pagamento de bolsa de estágio) , motivo pelo qual as alegações de defesa dos responsáveis devem ser acatadas.
6.	Todavia, no que tange à irregularidade 2, atinente à ausência de funcionalidade do objeto do convênio, constatada pela falta de aproveitamento útil da parcela executada (inexecução parcial do pactuado) , os responsáveis citados, Astef, José de Paula Barros Neto e Jesualdo Pereira Farias, não conseguiram demonstrar o cumprimento de todas as etapas da implantação do espaço alternativo para o ensino de ciência e capacitação de professores, o que comprometeu, segundo os próprios responsáveis, o atingimento do objetivo do ajuste. Portanto, não merecem acolhida as alegações de defesa, devendo a eles ser imputado o débito correspondente ao valor total transferido, com aplicação de multa proporcional.
7.	Por fim, cabe excluir a Universidade Federal do Ceará da relação processual, uma vez que, considerando a ausência de funcionalidade do objeto parcialmente executado, não houve efetivo benefício à entidade e seria incabível cogitar-se de sua responsabilização quanto à irregularidade que causou débito e mesmo em razão da falta de aporte da contrapartida pactuada.
	Ante o exposto, VOTO no sentido de que o Tribunal adote a minuta de acórdão que ora submeto à deliberação deste Colegiado.
TCU, Sala das Sessões, em 23 de maio de 2023.
JORGE OLIVEIRA 
Relator